---
type: oral
language: spanish
title: '{geoAr}: datos y herramientas _geo_ de Argentina'
topics: 3
authors:
- first_name: Juan Pablo
  last_name: Ruiz Nicolini
  email: juan.ruiznicolini@mail.utdt.edu
  country: ar
  affiliation: Universidad Torcuato Di Tella
  url: www.tuqmano.ar
  corresponding: yes
presenter: 1
keywords:
- gis
- argentina
- r-package
bibliography: latinr_bibliography.bib
biblio-style: apalike-es
output:
  latinr::latinr_article:
    keep_tex: no
    anonymise: yes
params:
  check_is_error: no
---

```{r setup, echo=FALSE, warning=FALSE, message=FALSE}
library(tidyverse)
library(geoAr)
```

## Sobre `{geoAr}`

Colección de herramientas que facilita el acceso a datos y el flujo de trabajo para el análisis espacial de Argentina. La versión `0.1.4.2`, disponible en [CRAN](https://cran.r-project.org/web/packages/geoAr/index.html), incluye información histórica de censos, límites administrativos en diferentes niveles de agregación, ubicación de asentamientos humanos, entre otros. La versión en desarrollo, accesible desde [r-universe](https://politicaargentina.r-universe.dev/geoAr) agrega funciones para interactuar con la API del Servicio de Normalización de Datos Geográficos de la Argentina ([georef-ar](https://georef-ar-api.readthedocs.io/es/latest/)).


El punto de partida del paquete fue facilitar el acceso a geometrías (y metadatos asociadas, como codificaciones que las identifican) de uso frecuente. La fuente de datos elegida para ello fue la cartografía elaborada por el Instituto Nacional de Estadística y Censos (INDEC) de Argentina para el operativo censal de Hogares y Población del año 2010. Partiendo de los archivos detallados compartidos en el [portal de geoestadística](https://www.indec.gob.ar/indec/web/Institucional-Indec-Codgeo) del instituto se generó el código para (a) habilitar una versión simplificada - con menor detalle y por ende menos precisa pero más liviana- y (b) facilitar su acceso a partir de parámetros (seleccionar distritos o niveles de agregación particular)


```{r , eval = FALSE}

geoAr::get_geo(geo = "TUCUMAN", level = "departamento", simplified = TRUE) 


```


```{r , echo = FALSE}

geoAr::get_geo(geo = "TUCUMAN", level = "departamento", simplified = TRUE) %>% head()


```

## Fuentes de datos

A la fuente de datos primera se empezaron a sumar nuevos recursos. Así, por ejemplo, con `geoAr::get_censo()` se puede acceder a versiones de los censos históricos (yyyy - yyyy), con `geoAr::get_eph()` se puede descargar poligonos de los _Aglomerados Urbanos_ correspondientes a la _Encuesta Permanente de Hogares (INDEC)_ y con `geoAr::get_bahra()` se puede descargar la _base total_ de Asentamientos Humanos de la Argentina (BAHRA). 

## Otras herramientas
