---
type: oral
language: spanish
title: '{_geoAr_}: datos y herramientas _geo_ de Argentina'
topics: 3
authors:
- first_name: Juan Pablo
  last_name: Ruiz Nicolini
  email: juan.ruiznicolini@mail.utdt.edu
  country: ar
  affiliation: Universidad Torcuato Di Tella
  url: www.tuqmano.ar
  corresponding: yes
presenter: 1
keywords:
- gis
- argentina
- r-package
bibliography: latinr_bibliography.bib
biblio-style: apalike-es
output:
  latinr::latinr_article:
    keep_tex: no
    anonymise: yes
params:
  check_is_error: no
---

```{r setup, echo=FALSE, warning=FALSE, message=FALSE}
library(tidyverse)
library(geoAr)
```

# Sobre `{geoAr}`

Colección de herramientas que facilita el acceso a datos y el flujo de trabajo para el análisis espacial de Argentina. La **versión `0.1.4.2`, disponible en [CRAN](https://cran.r-project.org/web/packages/geoAr/index.html)**, incluye información histórica de censos, límites administrativos en diferentes niveles de agregación, ubicación de asentamientos humanos, entre otros[^1]. La versión en desarrollo, accesible desde [r-universe](https://politicaargentina.r-universe.dev/geoAr) agrega funciones para interactuar con la API del Servicio de Normalización de Datos Geográficos de la Argentina ([georef-ar](https://georef-ar-api.readthedocs.io/es/latest/)).

[^1]: \CRANpkg{geoAr}

El punto de partida del paquete fue facilitar el acceso a geometrías (y metadatos asociadas, como codificaciones que las identifican) de uso frecuente. La fuente de datos elegida para ello fue la cartografía elaborada por el Instituto Nacional de Estadística y Censos (INDEC) de Argentina para el operativo censal de Hogares y Población del año 2010. Partiendo de los archivos detallados compartidos en el [portal de geoestadística](https://www.indec.gob.ar/indec/web/Institucional-Indec-Codgeo) del instituto se generó el código para (a) habilitar una versión simplificada - con menor detalle y por ende menos precisa pero más liviana; (b) facilitar su acceso a partir de parámetros (seleccionar distritos o niveles de agregación particular)

```{r , eval = FALSE}

geoAr::get_geo(geo = "TUCUMAN", level = "departamento", simplified = TRUE) 


```

```{r , echo = FALSE}

geoAr::get_geo(geo = "TUCUMAN", level = "departamento", simplified = TRUE) %>% head()


```

## Fuentes de datos

A la fuente de datos primera se empezaron a sumar nuevos recursos. Así, por ejemplo, con **`geoAr::get_censo()`** se puede acceder a versiones de los censos históricos (1869 a 2010)[^2]; con **`geoAr::get_eph()`** se puede descargar polígonos de los [*Aglomerados Urbanos* correspondientes a la *Encuesta Permanente de Hogares (INDEC)*](https://www.indec.gob.ar/indec/web/Nivel4-Tema-1-39-120) [^3] y con **`geoAr::get_bahra()`** se puede descargar la *base total* de Asentamientos Humanos de la Argentina ([BAHRA](http://www.bahra.gob.ar/)).

[^2]: Los datos fueron obtenidos del proyecto '*Base cartográfica de departamentos para los censos nacionales de la República Argentina desde 1869 a 2010*' de Gonzalo Rodriguez y Pablo De Grande el 15 marzo de 2023. La documentación se encuentra disponible en <https://ri.conicet.gov.ar/handle/11336/149867>

[^3]: El parámetro `level` permite seleccionar la descarga de diferentes capas posibles: radios censales, entidades o envolventes urbanos. Por otro lado, el parámetro boleano (`TRUE`/ `FALSE`) `centroid` define si se descargar un polígono (por defecto) o el centroide correspondiente al `level` seleccionado.

```{r}

geoAr::get_eph(geo = "TUCUMAN", simplified = TRUE, level = "radios", centroid = FALSE) %>% 
  ggplot2::ggplot() +
  ggplot2::geom_sf(data = geoAr::get_geo(geo = "TUCUMAN")) + # CAPA BASE DE DEPARTAMENTOS TUCUMAN
  ggplot2::geom_sf(aes(fill = aglomerado), color = "transparent")  # AGLOMERADOS URBANOS EPH



```

## Otras herramientas

Además de la descarga de información desde múltiples fuentes, \CRANpkg{geoAr} provee verbos para facilitar una variedad de tareas relacionadas con la información geográfica:

-   [**`leaflet`**](https://rstudio.github.io/leaflet/) permite con una simple linea agregarle una capa base de una variedad de proveedores distintos que permiten mayor contexto geográfico a la capa que se está representando. Por ejemplo, para *Open Street Map* se puede ejecutar el siguiente código: **`addProviderTiles(provider = providers$OpenStreetMap)`**. \CRANpkg{geoAr} permite utilizar una [capa base desarrollada por el Instituto Geográfico Nacional (IGN)](https://www.ign.gob.ar/NuestrasActividades/InformacionGeoespacial/ServiciosOGC/Leaflet) sustituyendo esa sentencia por este comando: **`geoAr::addArgTiles()`**

-   [**`{geofacet}`**](https://hafen.github.io/geofacet/): es un paquete que busca sacar provecho de la potencia de \CRANpkg{ggplot2} y utilizar el *facetado* de un modo que cada caja de una grilla represente una entidad y que la suma de estas guarden relación con su distribución espacial. \CRANpkg{geoAr} permite descargar y trabajar con [grillas para las provincias de Argentina](https://politicaargentina.github.io/geoAr/articles/geoAr_geofacet.html).

-   **`georef-ar` ([API](https://georef-ar-api.readthedocs.io/es/latest/))** *permite normalizar y codificar los nombres de unidades territoriales de la Argentina (provincias, departamentos, municipios y localidades) y de sus calles, así como ubicar coordenadas dentro de ellas*. \CRANpkg{geoAr} presenta verbos para obtener datos de Provincia, Calles, Departamentos, Localidades, Municipios, Ubicaciones y la normalización de direcciones.
